【裁判字號】    98,保險,65
【裁判日期】    990430
【裁判案由】    給付保險金等
【裁判全文】
臺灣臺北地方法院民事判決              98年度保險字第65號
原      告  丙○○
訴訟代理人  謝錫福律師
被      告  富邦人壽保險股份有限公司
法定代理人  戊○○
訴訟代理人  乙○○
            丁○○
            甲○○
上列當事人間給付保險金等事件，本院於中華民國99年4 月9 日
言詞辯論終結，判決如下：
    主  文
原告之訴及假執行之聲請均駁回。
訴訟費用由原告負擔。
    事實及理由
壹、程序方面
一、按當事人喪失訴訟能力或法定代理人死亡或其代理權消滅者
    ，訴訟程序在有法定代理人或取得訴訟能力之本人承受其訴
    訟以前當然停止；第168 條至第172 條及前條所定之承受訴
    訟人，於得為承受時，應即為承受之聲明；他造當事人，亦
    得聲明承受訴訟，民事訴訟法第170條、第175條分別定有明
    文。查被告公司之法定代理人原為潘燊昌，嗣於民國98年4
    月23日變更為戊○○，並於98年5月5日具狀聲明承受訴訟，
    有被告公司之公司變更登記表可稽，核無不合，應予准許。
    又安泰人壽保險股份有限公司於98年6月1日與富邦人壽保險
    股份公司合併，安泰人壽保險股份有限公司為存續公司，並
    更名為富邦人壽保險股份有限公司，本件被告自應更名為富
    邦人壽保險股份有限公司。
二、按訴狀送達後，原告不得將原訴變更或追加他訴，但擴張或
    減縮應受判決事項之聲明者，原告得將原訴變更或追加他訴
    。民事訴訟法第255 條第1 項第3 款定有明文。經查，本件
    原告原起訴聲明為：(一)被告應給付原告新台幣（下同）3,36
    1,814 元，及自起訴狀繕本送達翌日起至清償日止，按週年
    利率10％計算之利息。(二)願供擔保，請准宣告假執行。嗣於
    98 年7月20日以書狀變更聲明為：(一)被告應給付原告170 萬
    元，及自92年1 月20日起至清償日止，按週年利率百分之8
    計算之利息。(二)被告應給付原告85萬元，及自起訴狀繕本送
    達翌日起至清償日止，按週年利率百分8 計算之利息，暨自
    98 年11 月8 日起至原告死亡之日止，按年給付原告17萬元
    。(三)願供擔保，請准宣告假執行。被告雖不同意原告變更訴
    之聲明，惟依上開規定，原告訴之變更應予准許。
貳、實體方面
一、原告起訴主張：
    其於82年11月8 日以自己為要保人及被保險人向被告投保「
    安泰終身壽險」、「安泰重大疾病定期保險附約」，保險金
    額分別為150 萬元、20萬元，並附加「安泰保險費豁免附約
    」（保險號碼為Ｚ000000000-00 ，下稱系爭保險契約）。其
    於92年1 月20日因教導同事致生其雙手掌腕關節處（含雙手
    掌腕關節及10隻手指）遭機器壓傷之意外，雖經手術搶救將
    第4 、5 指（雙手共4 隻），分別重新接至左、右手拇指及
    小指部位，惟仍無法任意驅使，功能已完全喪失而成為殘缺
    ，符合系爭保險契約中殘廢程度表第2 項兩手腕關節缺失之
    殘廢，被告即應依安泰終身壽險第8 條、安泰重大疾病定期
    保險附約第11條第2 項及保險單批註書第7 條約定，給付原
    告170 萬元（安泰終身壽險部分：150 萬元；安泰重大疾病
    定期保險附約部分：20萬元），及自92年1 月20日起至清償
    日止，按年息百分之8 計算之利息。又依被告補發之保險單
    「安泰終身壽險擴大保障附加條款」第4 條第1 項第1 款、
    第2 款及「安泰重大疾病定期保險附約擴大保障附加條款」
    第3 條第1 項第1 款、第2 款之約定，被告應給付原告「全
    殘扶助保險金」85萬元（計算式：1,500,000 ×10％×5 ）
    ＋（200,000 ×10％×5 ）＝850,000 ），及自起訴狀繕本
    送達翌日起至清償日止，按年息百分8 計算之利息，暨自98
    年11月8 日起至原告死亡之日止，按年給付原告17萬元。為
    此爰依系爭保險契約之法律關係請求被告給付保險金等語。
    並聲明：被告應給付原告170 萬元，及自92年1 月20日起
    至清償日止，按週年利率百分之8 計算之利息。被告應給
    付原告85萬元，及自起訴狀繕本送達翌日起至清償日止，按
    週年利率百分8 計算之利息，暨自98年11月8 日起至原告死
    亡之日止，按年給付原告17萬元。願供擔保，請准宣告假
    執行。
二、被告則以：
    原告受傷之部位經財團法人恩主公醫院診斷為「兩側手部嚴
    重壓傷，十指完全截斷併組織嚴重缺損」、長庚紀念醫院林
    口分院診斷為「右手壓傷術後肌腱及神經沾黏」，即與系爭
    保險契約殘廢程度表中第2 項「兩手腕關節缺失或兩足踝關
    節缺失」全殘之情形不符，是被告應無給付保險金之義務。
    又原告自事故起至起訴日前一日為止，向被告申請理賠之內
    容僅為申請豁免保費之部分，惟未依安泰終身壽險擴大保障
    附加條款第8 條及安泰重大疾病定期保險附約擴大保障附加
    條款第4 條檢具必要文件資料、以書面方式向被告申請「全
    殘保險金」，被告於原告起訴前自無從加以受理審查，是履
    行之條件即未成就，且原告請求全殘保險金之利息起算日亦
    有錯誤。再者，原告所主張之事故發生日為92年1 月20日距
    原告起訴已逾2 年，依保險法第65條規定，原告保險金請求
    權既已罹於時效，被告自得拒絕給付。因原告不符系爭保險
    契約全殘之程度，已如前述，系爭保險契約則仍屬有效，被
    告自無給付全殘扶助保險金之義務。縱認原告此部分主張有
    理由，則93年11月8日、94年11月8日及95年11月8日已逾保
    險法第65條所定2年消滅時效之部分計51萬元（計算式：1,
    500,000×10％×3+200,000×10％×3＝510,000），被告亦
    主張時效抗辯拒絕給付。另原告起訴前未曾向被告請求殘廢
    保險金，是該部分之利息起算日應係被告收受起訴狀繕本送
    達之翌日；而原告請求全殘扶助保險金部分，原告於起訴時
    並未請求，是其利息起算點應依被告98年7 月20日收受原告
    準備書狀之翌日起算等語，以資抗辯。並主張：原告之訴
    駁回。如受不利益判決，願供擔保請准宣告免為假執行。
三、兩造不爭執事實（詳見本院98年8 月31日言詞辯論筆錄，見
    本院審卷第241頁背面）
  (一)依原告於82年11月8 日以自己為要保人向被告投保「安泰終
    身壽險」（被證1 ）約定保險金額為150 萬元，附加「安泰
    重大疾病定期保險附約」（被證2 ）保險金額為20萬元，以
    及「安泰保險費豁免附約條款」（被證3 ）（保險單號碼Ｚ0
    00000000-00）。
  (二)原告於92年1月20日雙手遭機器壓傷。
  (三)被告於92年11月及93年11月已豁免原告之保險費。
四、兩造爭執之事實（詳見本院98年8 月31日言詞辯論筆錄，見
    本院審卷第241頁背面）
  (一)原告起訴請求給付保險金是否已逾保險法第65條所規定之2
    年時效？
  (二)原告於92年1 月20日所受的傷害是否已經達到兩手腕關節缺
    失？
  (三)原告是否已於92年1 月20日提出保險給付申請以及相關的文
    件？
五、得心證之理由：
  (一)按由保險契約所生之權利，自得為請求之日起，經過2年不
    行使而消滅，保險法第65條本文定有明文。此所謂請求權得
    行使時，乃指權利人得行使請求權之狀態，即請求權人行使
    其請求權並無法律上之障礙而言（最高法院63年臺上字第18
    85號判例、53年度臺上字第3365號及54年度臺上字第854 號
    判決意旨參照）。又此項消滅時效之規定，屬強制規定，不
    得因當事人合意伸長或縮短之，且保險金給付請求權應自保
    險事故發生之時，即開始起算其時效期間，不因請求權人對
    此權利之存在主觀上知悉與否而有影響（最高法院86年度臺
    上字第2297號、75年度臺上字第2028號判決意旨參照）。查
    本件保險事故發生日為92年1 月20日，為兩造所不爭執，堪
    信為真實，是原告對被告之殘廢保險金給付請求權應自該時
    即92年1月20日開始起算，惟原告遲至97年9月3 日方提起訴
    訟（見臺灣板橋地方法院97年度保險字第15號卷第1 頁之起
    訴狀），揆諸上揭說明，原告由系爭保險契約所生之殘廢保
    險金給付請求權利，已罹於2年之時效而消滅。而依民法第1
    44條第1 項規定：「時效完成後，債務人得拒絕給付」，則
    被告抗辯原告之殘廢保險金給付請求權業已罹於2 年消滅時
    效，應屬可採。
  (二)至原告雖主張其於保險事故發生後已向被告公司請求理賠，
    並請求傳訊被告公司之業務員李淑娟到庭作證，然按「消滅
    時效，因下列事由而中斷：一、請求。」、「時效因請求而
    中斷者，若於請求後6 個月內不起訴，視為不中斷。」民法
    第129條第1項第1款、第130條分別定有明文。是縱認原告確
    實於保險事故發生後曾向被告公司申請理賠，然其卻於97年
    9月3日始提起本件訴訟。則本件消滅時效之起算雖因原告請
    求而中斷，惟原告並未於時效中斷後6 個月提起訴訟，揆諸
    前開說明，時效視為不中斷，被告抗辯原告之殘廢保險金給
    付請求權已罹於消滅時效，即屬有據。原告請求傳訊被告公
    司之業務員李淑娟到庭作證應無必要，併此敘明。
  (三)原告另主張依「安泰終身壽險擴大保障附加條款」第4條第1
    項第1款、第2款及「安泰重大疾病定期保險附約擴大保障附
    加條款」第3條第1項第1款、第2款之約定，請求被告公司應
    給付全殘扶助保險金云云。經查，「安泰終身壽險擴大保障
    附加條款」第4條第1項第1款、第2款及「安泰重大疾病定期
    保險附約擴大保障附加條款」第3 條第1 項第1 款、第2 款
    分別約定：「本契約被保險人於本契約有效期間內，致成本
    契約保險單條款附表所列殘廢之一（以下簡稱殘廢），且本
    公司依本契約保險單條款之規定，給付「殘廢保險金」者，
    本契約雖然已經終止，本公司仍於被保險人生存期間內，自
    其殘廢確定日後的次一保單周年日起，按下列各款所定之金
    額，於每一保單周年日給付『全殘扶助保險金』。一、被保
    險人符合給付「全殘扶助保險金」的條件者，本公司按保單
    面頁首頁所載本契約保險金額的百分之五，計算『全殘扶助
    保險金』。二、保險人係於第六保單年度起，始全部符合給
    付『全殘扶助保險金』的條件者，本公司按前款計算之『全
    殘扶助保險金』增加一倍給付。」、「本附約被保險人於本
    附約有效期限內，致成本附約保險單條款附表所列殘廢之一
    （以下簡稱殘廢），且本公司依本附約保險單條款之規定，
    給付『殘廢保險金』者，本附約雖然已經終止，本公司仍於
    被保險人生存期間內，自其殘廢確定日後的次一保單周年日
    起，按下列各款所訂之金額，於每一保單周年日給付『全殘
    扶助保險金』。一、被保險人符合給付『全殘扶助保險金』
    的條件者，本公司按保單面頁首頁所載本附約保險金額的百
    分之五計算『全殘扶助保險金』。二、被保險人係於第六保
    單年度起，始全部符合給付『全殘扶助保險金』的條件者，
    本公司按前款計算之『全殘扶助保險金』增加一倍給付。」
    等語，而本件被告公司並未依契約保險單條款之規定給付「
    殘廢保險金」予原告，且原告對被告之殘廢保險金請求權已
    罹於時效而消滅，已如上述，兩造間之保險契約亦未因此而
    終止，則原告本於上開約定請求被告給付全殘扶助保險金，
    即與前開約定要件不符，原告此部分之請求亦難准許。
六、綜上所述，原告依據系爭保險契約及附約請求被告170 萬元
    ，及自92年1月20日起至清償日止，按週年利率百分之8計算
    之利息；並給付85萬元，及自起訴狀繕本送達翌日起至清償
    日止，按週年利率百分8計算之利息，暨自98年11月8日起至
    原告死亡之日止，按年給付原告17萬元，為無理由，應予駁
    回。
七、原告受敗訴判決，其假執行之聲請即失所依據，應併予駁回
    。
八、本件事證已臻明確，兩造其餘攻擊防禦方法，經審酌後，或
    與本件無涉，或與判決結果不生影響，毋庸一一論列，併此
    敘明。
九、訴訟費用負擔之依據：民事訴訟法第78條。
中    華    民    國    99    年    4     月    30    日
                  民事第六庭    審判長法  官  朱漢寶
                                      法  官  林春鈴
                                      法  官  陳雯珊
以上正本係照原本作成。
如對本判決上訴，須於判決送達後20日內向本院提出上訴狀。
中    華    民    國    99    年    4     月    30    日
                                      書記官  陳彥樺

司法院資訊處製作；財團法人民間司法改革基金會備份。
